【裁判字號】    96,訴,740
【裁判日期】    970220
【裁判案由】    損害賠償
【裁判全文】
臺灣新竹地方法院民事判決               96年度訴字第740號
原      告  丁○○
被      告  甲○○
            戊○○
上列當事人間損害賠償事件，經本院刑事庭移送而來（96年度附
民字第106號），本院於民國97年1月29日言詞辯論終結，判決如
下：
    主      文
被告甲○○應給付原告新臺幣陸萬元，及自民國九十五年十二月
十五日起至清償日止，按年息百之五計算之利息。
原告其餘之訴駁回。
本判決第一項得假執行；但被告甲○○如於假執行程序實施前，
以新臺幣陸萬元為原告預供擔保，得免為假執行。
原告其餘假執行之聲請駁回。
    事實及理由
一、原告主張：
（一）被告甲○○、戊○○係夫妻，分別為原告之弟弟、弟媳。
      因被告甲○○曾向原告借貸金錢未還，又欲再借，原告未
      表同意，竟讓其懷恨在心。又因父親林煥均在高鐵徵收後
      配回土地，父親決定將部份土地分配予原告，更引起被告
      夫婦及其他兄嫂不滿。被告二人竟於下列時地向下述人散
      布「丁○○不守婦道，有如北港香爐人人插，次子羅志明
      是與別人偷生的，生父不是羅新樁」等毀損原告名譽之謠
      言：
    (一)93年8月初，被告戊○○兩次打電話給原告之夫羅新樁，
      散布上開謠言。
    (二)93年11月9日下午7時30分至8時30分，被告甲○○至堂弟
      即證人乙○○位於新竹縣竹北市○○○路280巷1弄9號4樓
      家中，對堂弟乙○○傳述上述謠言。
    (三)93年11月14日上午10時許，在原告位於新竹縣新埔鎮○○
      路152巷9號之娘家，被告二人當著原告、父親及其他多位
      親友面前，指稱前開謠言。
    (四)93年11月23日晚上，被告甲○○又至堂弟乙○○上址住家
      ，再次傳述前揭謠言。
    (五)93年12月4日晚上9、10時許，被告甲○○前往叔父丙○○
      位於新竹縣竹北市○○○街6號家中，對叔父丙○○同樣
      散布上開謠言。
    (六)93年12月5日，被告戊○○打電話給住在南投縣草屯鎮○○路○段285巷8號之堂妹林燕玉，亦散布前開謠言。
    (七)93年12月6日上午8時至8時30分許，被告戊○○撥打電話
      給住在新竹縣竹北市○○○路1206號之姑媽蔡林秋妹，傳
      述以上謠言。
    (八)94年1月13日，原告之夫羅新樁前往被告夫婦住處新竹縣
      新豐鄉中崙村6鄰中崙206-7號拜訪時，被告夫婦又以相同
      話語對羅新樁造謠。
（二）除93年11月14日10時在新竹縣新埔鎮○○路152巷9號娘家
      發生那次之外，其他係經原告之夫羅新樁、堂弟乙○○、
      叔父丙○○、堂妹林燕玉、姑媽蔡林秋妹告知，原告方得
      知自己在親戚間竟遭被告二人以非事實之誹謗語言醜化詆
      毀，其餘未經親戚告知而為原告所未獲悉者，更不計其數
      。
（三）按不法侵害他人之身體、健康、名譽、自由、信用、隱私
      、貞操或不法侵害其他人格法益而情節重大者，被害人雖
      非財產上之損害，亦得請求賠償相當之金額；其名譽被侵
      害者，並得請求回復名譽之適當處分，民法第195條第1項
      定有明文。次按名譽為基本人權之一，個人之名譽如受到
      不實言論攻擊，則將嚴重影響個人立足於社會活動，尤以
      原告生長於民風淳樸之竹北六家地區，從小在嚴格之家庭
      教育中成長，於鄰居親友間被稱讚為好女孩，先生羅新樁
      服務於遠東化學纖維股份有限公司新埔廠35年之久，兢兢
      業業，原告本人在全家福股份有限公司工作多年退休後，
      因學有專長，又再度受雇於該公司，所育之二子二女皆受
      高等教育，本為一和樂家庭。今被告二人上開造謠誹謗行
      為，侵害原告之名譽權，亦傷害原告與先生羅新樁、次子
      羅志朋間親情，險些鬧家庭革命，原告亦因而夜不成眠罹
      患腎炎，所受之精神痛苦甚大。爰請求被告二人各賠償精
      神慰撫金新台幣（下同）一百萬元，及均自起訴狀繕本送
      達翌日（即95年12月15日）起至清償日止，按年息百分之
      五計算之利息。
（四）訴之聲明如下：
    (一)被告等應各給付原告一百萬元，及均自起訴狀繕本送達翌
      日（即95年12月15日）起至清償日止，按年息百分之五計
      算之利息。
    (二)訴訟費用由被告等負擔。
    (三)願供擔保聲請宣告假執行。
（六）對被告抗辯所為之陳述：
    (一)被告二人前述分別或共同誹謗原告名譽之行為，原告第一
      次聽到係93年11月14日於娘家、眾親友在場那次，之前並
      未從親戚管道聽過類似的話。關於93年11月間被告甲○○
      二次對堂弟乙○○傳述謠言一事，其係93年12月間到堂弟
      乙○○家玩，堂弟乙○○說被告甲○○曾去過二次，且都
      造謠講其不守婦道、次子和別人生的，其方知悉被侵害名
      譽，當日確切為93年12月幾日，其已忘了。就93年12月4
      日被告甲○○對叔父丙○○散佈上開謠言一節，其係93年
      12月間與叔父丙○○電話聯絡時，經叔父林煥州告知，其
      才知道遭被告甲○○誹謗，當時確切日期為93年12月幾日
      ，亦不記得了。至於被告向其夫羅新樁散布原告謠言部分
      ，93年8月那次，羅新樁接到電話後，只對其說被告戊○○講話中傷，待其知悉被告甲○○還跑到堂弟乙○○、叔
      父丙○○家中傳述不實謠言後，羅新樁才告以93年8月被
      告戊○○就對伊講過類似的話。
    (二)被告二人犯錯經法院判刑，但仍無悔意，其確實因被告二
      人上開侵害名譽行為弄得吃睡不得，致使95年間腎臟發生
      疾病。
二、被告共同抗辯如下：
（一）被告二人均否認有原告所指之各項侵害名譽行為，縱認法
      院認定屬實，然因侵權行為所生之損害賠償請求權，自請
      求權人知有損害及賠償義務人時起，二年間不行使而消滅
      ，民法第197條第1項定有明文，原告所指之侵權行為發生
      於93年8月、11月間，原告於二年後之95年12月始提出本
      件損害賠償請求，顯無理由。
（二）被告等與原告乃娘家至親，作娘家的和原告先生羅新樁一
      樣，均係最後知悉，79年10月被告等固曾聽聞原告在外有
      不正常行為，但掩蓋都來不及，豈會再說出去，對於沒有
      做過的事情，被告二人當然不肯認錯和解，尚不能以此認
      係狡辯、態度不佳。實則被告夫婦以身勵行教育三名子女
      ，各個品學兼優，絕對不會去指摘傳述那些話語，只有在
      家裡告訴父母，請渠等勸勸原告。
（三）林家分家產一事，被告夫婦無從參與，係父親林煥鈞、原
      告以及大嫂蔡艾橙在主導。93年11月14日在新竹縣新埔鎮
      ○○路152巷9號父母家那次，原告先回到娘家，被告甲○○提著雞湯進門，原告作勢要打人，被告美珠彭進門後，
      父親林煥鈞就持一份訴願白皮書質問是否為被告戊○○所
      寫，其實那白皮書是兄嫂蔡艾橙所寫，被告戊○○表示不
      知道，原告就開罵，罵被告戊○○大膽、敢寫白皮書給父
      親，被告戊○○請原告安靜，然原告隨即跑過來打被告戊○○臉頰，掐被告甲○○手臂，被告戊○○因髖關節手術
      無法承受重力，馬上退至桌邊，原告立刻衝過去將被告戊○○穿著之褲子扯下，扯到膝蓋上方2公分處，父親林煥
      鈞也抓著被告戊○○的手，不讓被告戊○○穿上褲子，原
      告又來捏被告戊○○大腿，還用高跟鞋踢被告戊○○雙腿
      ，時間長達5至10分鐘，直到原告打累才放手，被告戊○○手臂、雙腿嚴重淤青，名譽亦受到損害。全程被告二人
      沒有講過原告一句壞話，卻遭原告如此對待。甚且，在被
      告戊○○對原告、父親林煥鈞提出告訴之後，母親林卓月
      桂之印章卻被拿去警局製造虛偽不實筆錄，偽載其當時在
      客廳有聽到被告二人誹謗原告，幸而嗣後母親林卓月桂在
      刑事偵審程序已到庭作證其不在客廳，而是廚房，什麼「
      北港香爐」根本沒聽過。
（四）叔父丙○○於刑事偵審程序及本件之證詞完全非事實。因
      為叔父林煥州一個女兒分了現金二百萬元，叔父丙○○卻
      聯合原告，到被告家中做公親，叫被告甲○○及兄林章熙
      同意將市值四千萬元不動產分其中三分之一予原告。被告
      甲○○才會赴叔父丙○○家裡請教，是否受到原告唆使提
      出前開建議，並請其一定要公正，而被告甲○○一進門，
      叔父丙○○便開始說其女不回來蓋房屋，所以給她二百萬
      元，別人又是如何如何分家產等語，不到五分鐘被告甲○○就告辭，完全未講到原告。詎叔父丙○○十多年來因見
      不得被告甲○○家庭、事業順利，竟見縫插針，於刑事偵
      審程序中作不實證詞，故意偏頗原告。78年間被告夫婦訂
      完婚建新房，與叔父丙○○房屋共同使用牆壁，被告留出
      樓梯空間，叔父丙○○卻在該處裝置冷氣，熱風因此灌進
      被告家中，請其遷移，卻置之不理，建新房時還不時向鄰
      居說被告為何有錢可以蓋新居。81年間叔父丙○○揚言要
      將化糞池水泥敲掉，讓臭水到處流。82年間見被告夫婦所
      營事業出貨量大增，叔父眼紅還嗆要將被告夫婦壓成小兔
      子。83年過年時拜菩薩，叔父丙○○故意將甘蔗高高丟到
      鐵盆，發出很大聲響。86年被告夫婦新廠房、新住家完成
      ，席開22桌，被告甲○○親自邀請叔父丙○○，全部親友
      鄰居皆到，但叔父及其兒子一個也不到。綜上可知叔父丙○○全是說謊，欲陷害被告甲○○來竊竊自喜。
（五）堂弟乙○○在刑事偵審程序與本件所言，俱非實情。因父
      親林煥鈞叫被告甲○○出錢且負責建築房屋給姪子，被告
      不肯，遭父親責罵，被告甲○○才向堂弟乙○○詢問他們
      家是如何分家產，在堂弟林張榮家中，被告甲○○僅提到
      父親的分法偏袒原告、不顧及母親以及工廠的事情，根本
      未提及原告，且關於原告之事，堂弟一家早已知悉，被告
      甲○○掩蓋都來不及。豈料堂弟乙○○於94年間和原告一
      起合夥經營東方保全公司，與原告有利害關係，且之前看
      到被告夫婦建新房、設工廠、出貨愈來愈順，大貨車、新
      轎車一直買，忌妒被告夫婦，81年間亦曾故意開車壓破被
      告家中化糞池引流水管，開車堵住車庫門口，竟然在偵審
      程序為不實證詞。95年4月9日堂弟乙○○甚至用手機打給
      訴外人世紀皇家大樓總幹事戴鈞山，說要替原告出氣，要
      找竹北不良少年修理被告夫婦。95年4月10日堂弟乙○○
      又寫書狀至法院，內容全為捏造、無中生有。
（六）本件官司實為羞恥之事，如今刑事一審判決已產生冤判，
      不得不說明一切。多年以前被告即曾聽過原告和其他男人
      講內容肉麻入骨之電話，原告之夫羅新樁亦曾聽過，內容
      不堪入耳，吵著要與原告離婚，被告戊○○勸原告以家庭
      為重，還求羅新樁不要離婚，82年原告在當時之省立新竹
      醫院住院，竟有一個男人坐在床頭抱著原告肩膀，母親亦
      曾規勸過原告，82年間原告男友之鄰居看不過，探聽好羅
      新樁之姓名住址，要將原告與男友出遊照片寄過去，還是
      被告戊○○請人擋下來。被告二人如此幫原告顧面子、掩
      蓋醜事，又怎會去罵她那種話。
（七）羅新樁於刑事案件中之證詞，並不可信，當天有江能枝在
      場，江能枝對事實已證述甚明。至於原告指稱被告二人對
      姑媽、堂妹散布謠言部分，亦屬子虛烏有，原告打電話要
      渠等做偽證來誣告被告夫婦。
（八）為此，共同答辯聲明如下：
    (一)原告之訴駁回。
    (二)訴訟費用由原告負擔。
    (三)如受不利判決，願供擔保聲請宣告免為假執行。
三、本院之判斷：
（一）原告主張被告二人於上開時地，向前述親友傳述「丁○○
      不守婦道，有如北港香爐人人插，次子羅志明是與別人偷
      生的，生父不是羅新樁」等足以毀損原告名譽之謠言，為
      被告二人所堅決否認，並以前詞置辯，經查：
    (一)關於原告所指93年12月5日被告戊○○打電話給住在南投
      縣草屯鎮○○路○段285巷8號之堂妹林燕玉、93年12月6日
      被告戊○○撥打電話給住在新竹縣竹北市○○○路1206號
      之姑媽蔡林秋妹部分，原告並未舉證以實其說，且經本院
      依職權調閱被告二人所涉妨害名譽偵審卷宗查核結果，台
      灣地方法院檢察署檢察官以94年度偵字第4097號偵查後，
      同認無此部分之犯行，而未對被告戊○○提起公訴或聲請
      簡易判決處刑，亦有前揭偵查卷影卷、94年度偵字第4097
      號聲請簡易判決處刑書在卷可按，自無從認為實在。
    (二)關於原告所指94年1月13日被告二人又以相同話語對羅新
      樁造謠部分，經查，檢察官僅認為被告戊○○涉犯此部分
      行為而聲請簡易判決處刑，被告甲○○則無，首應敘明。
      其次，原告之夫羅新樁雖於刑事偵審程序作證，然其與原
      告為夫妻，利害關係自為深厚密切，而與被告二人為敵對
      立場，其所言是否可採，尚有疑義。反之，與兩造均無利
      害關係之證人江能枝已於本院95年度易字第231號刑事案
      件審理程序作證稱：其有在場，但未聽聞被告戊○○有何
      陳述羅志朋非羅新樁所生之言語（見該卷96年10月4日審
      理筆錄）。衡酌上情，以證人江能枝所述為可取，且本院
      95年度易字第231號刑事判決亦認為被告並無此部分之妨
      害名譽行為，則原告此部分之主張，亦不能認為屬實。
    (三)關於原告所指93年8月初被告戊○○兩次打電話給原告之
      夫羅新樁部分，雖羅新樁亦於刑事偵審程序作證，然與前
      述相同理由，其與原告間之利害關係至為密切，而與被告
      戊○○係敵對立場，其證詞尚不可遽採，且此部分同樣未
      經本院95年度易字第231號刑事判決認定屬實，尚無從認
      為原告之主張為真正。況且，羅新樁既為原告之配偶，若
      其聽聞有何誹謗原告之謠言，損及原告名譽時，衡情當會
      立即告知原告，是以，至遲93年8月間原告應已知悉。按
      因侵權行為所生之損害賠償請求權，自請求權人知有損害
      及賠償義務人時起，二年間不行使而消滅，民法第197條
      第1項定有明文。查原告係95年12月7日提起本件附帶民事
      訴訟，有收狀時間戳章可查。則原告此部分顯然係知悉後
      逾二年始提出損害賠償之請求，縱認被告戊○○有此部分
      誹謗行為，惟其提出請求權時效之抗辯，於法有據。是此
      部分原告之請求，不能准許。
    (四)關於原告所指93年11月14日在原告娘家，被告二人當著原
      告、父親及其他多位親友面前，指稱前開謠言部分，檢察
      官僅認為被告戊○○涉犯此部分行為而聲請簡易判決處刑
      ，被告甲○○並無，亦應予敘明。其次，被告戊○○確有
      此部分妨害原告名譽行為，業經本院95年度易字第231號
      、台灣高等法院96年度上易字第2832號刑事判決認為有罪
      確定，有判決書附卷可查，且此二份刑事判決就認定事實
      所憑之證據，以及證據可採與不可採之理由，均載明詳盡
      ，被告戊○○仍辯解其未傳述謠言云云，尚不可取。惟被
      告戊○○此部分之行為，原告當天在場親耳聽聞，顯然原
      告93年11月14日即已知悉，卻逾二年始提出損害賠償之請
      求，被告戊○○以時效消滅而為抗辯，於法同屬有據。則
      此部分原告之請求，亦不能准許。
    (五)關於93年11月間，被告甲○○連續二次至證人乙○○上址
      家中，對證人乙○○傳述上述毀損原告名譽之話語，又於
      93年12月4日晚上9時許，前往證人丙○○前址家中，對證
      人丙○○亦散布上開毀損原告名譽之行為部分，業經證人
      乙○○、丙○○迭於偵審程序結證綦詳，復於本件到庭證
      稱無訛，且被告甲○○此部分犯行，亦經本院95年度易字
      第231號、台灣高等法院96年度上易字第2832號刑事判決
      認為有罪確定，有判決書附卷可查。雖被告甲○○已前述
      事由抗辯二位證人與其早有嫌隙、故作偽證。然查，二位
      證人與兩造之親等相同，並無與任何一方有較為親疏之情
      形，且在刑事偵審程序以及本院所為之歷次證詞，經核均
      大體一致，並無反覆，且在刑事交互詰問程序中，復經被
      告委請之辯護人以及公訴檢察官輪流盤問，其等之證詞，
      自係經過嚴格之證據法則所審認，當可採認。再者，被告
      甲○○雖稱其與二位證人前有嫌隙，證詞不可採云云，但
      二位證人均表明並非如此，且若渠等間早年即多所恩怨，
      何以當被告甲○○不願依父親意思出錢建築房屋給姪子，
      進而遭父親責罵時，被告甲○○卻去向有恩怨嫌隙之證人
      乙○○詢問別人家是如何分家產的？此與常情尚有不符。
      又證人丙○○若分給自己女兒二百萬元現金，反到被告家
      中做公親，叫被告甲○○及兄長將市值數千萬元不動產分
      三分之一予原告，被告甲○○因此心有不悅或自覺冤枉，
      但自家家產如何分配，畢竟係被告甲○○與父母、兄弟姊
      妹所須共同面對處理，而與多年以來素有嫌隙之叔父丙○○無涉，被告甲○○何需赴證人丙○○家裡請教、又請其
      一定秉公處理之必要？是以，堪信二位證人縱使先前與被
      告甲○○之間曾發生不快，但恩怨程度尚屬輕微，否則被
      告甲○○不可能就分家產之重要大事，屢次向堂弟乙○○
      、叔父丙○○詢問、就教。從而，被告甲○○有此部分妨
      害原告名譽之行為，堪可認定。至於被告甲○○就此部分
      雖亦提出時效抗辯，但查，原告表示此部分其均係93年12
      月間經二位證人告知方知悉，93年12月幾日忘記了；證人
      丙○○證稱其只記得是93年12月4日被告甲○○講過後一
      星期內，其告訴原告上情（見本院96年12月18日言詞辯論
      筆錄）；證人乙○○則證稱係被告甲○○去過二次後，某
      日其碰到原告，不經意才告訴原告，當天究為何日，真的
      不記得了（亦見本院96年12月18日言詞辯論筆錄）。衡酌
      93年12月4日後一星期為93年12月5日至同月11日，而原告
      提起附帶民事訴訟之時間95年12月7日往前推算二年，落
      在93年12月11日之前，且93年12月7日屬於該12月份之上
      旬，93年12月7日之後該月份還有24日，原告提出刑事告
      訴狀時間乃94年1月31日，又無其他積極證據可供證明證
      人乙○○、丙○○均係93年12月7日之前已經告訴原告關
      於被告甲○○誹謗名譽之事，本件自無法認定原告係93年
      12月7日之前已經知悉被告甲○○此部分犯行，則被告甲○○之時效抗辯，尚不可採。
（二）按不法侵害他人之身體、健康、名譽、自由、信用、隱私
      、貞操或不法侵害其他人格法益而情節重大者，被害人雖
      非財產上之損害，亦得請求賠償相當之金額；其名譽被侵
      害者，並得請求回復名譽之適當處分，民法第195條第1項
      定有明文。如前所述，被告甲○○於93年11月間連續二次
      至證人乙○○上址家中，對證人乙○○傳述上述毀損原告
      名譽之話語，又於93年12月4日晚上9時許前往證人丙○○
      前址家中，對證人丙○○亦散布上開毀損原告名譽之行為
      ，堪可認定，所用「丁○○不守婦道，有如北港香爐人人
      插，羅志明是與別人偷生的」等指摘原告在婚姻期間與配
      偶以外之人為性行為，進而生育子女之用辭，已非一般智
      識之人所得容忍接受，且並無證據可供佐證被告甲○○對
      於其所指摘之前揭各情曾予以查證，堪認業已貶損原告之
      個人名譽。揆之前揭法條，原告就此部分請求被告甲○○
      賠償精神上之損害，於法有據。
（三）本院斟酌被告甲○○傳述之對象僅有證人乙○○、丙○○
      二名，證人復證稱除告訴原告以外，均未再告以他人，則
      原告名譽遭受侵害之程度，尚屬輕微；又原告為高中畢業
      ，目前仍在全家福公司任樣品師一職，月入近三萬元，名
      下有土地、房屋、投資，依據卷附稅務電子閘門財產所調
      件資料所示，95年度財產總額高達八百餘萬元；被告甲○○係高工畢業，自營工廠，收入不固定，月入一萬元至十
      幾萬元不等，名下亦有土地、房屋、投資，依據卷附稅務
      電子閘門財產所調件資料所示，95年度財產總額為四百餘
      萬元；原告雖主張因被告甲○○之侵權行為致其罹患腎炎
      ，但被告甲○○之行為發生於93年11、12月間，馬偕醫院
      診斷證明書則記載原告係95年4月因腎炎住院，二者相距1
      年4個月多，而腎臟發炎依常情不可能在1年4個月後才發
      作，足見二者間並無相當因果關係；另衡以兩造間因家產
      糾紛，自93年11月後即互提刑事、民事訴訟多起，為兩造
      所自承，本件審理時幾乎每庭必定相互激烈指責，經制止
      仍未能立刻停止，是原告與被告甲○○雖為姊弟，但手足
      之情顯然甚為淡薄；又被告甲○○合計有三次侵害原告名
      譽行為等一切情狀，認本件原告請求被告甲○○賠償一百
      萬元之精神慰撫金，顯屬過高，應予核減為六萬元，方屬
      公允。從而，原告依民法第195條第1項侵權行為損害賠償
      之規定，請求被告甲○○給付六萬元及自起訴狀繕本送達
      之翌日即95年12月15日起至清償日止，按年息百分之五計
      算之利息，為有理由，應予准許，逾此範圍之請求，包含
      對被告戊○○之損害賠償請求在內，皆屬無據，應予駁回
      。
四、原告勝訴部分，所命給付之金額未逾五十萬元，應依民事訴
    訟法第389條第1項第5款依職權宣告假執行，被告甲○○陳
    明願供擔保聲請宣告免為假執行，亦合於法律規定，爰酌定
    相當之擔保金額宣告之；至原告其餘假執行之聲請，已因該
    部分訴之駁回而失所附麗，應予駁回。
五、本件事證已臻明確，兩造其餘主張及舉證，經審酌與判決結
    果尚不生影響，均不另論述，併予敘明。
六、本件為刑事訴訟附帶民事訴訟，自本院刑事庭庭移送而來，
    兩造均未支出裁判費，且證人均表明不領取日旅費，故訴訟
    進行中無費用支出，爰不為訴訟費用負擔之諭知。
中    華    民    國    97    年    2     月    20    日
                  民事第一庭    法  官  李珮瑜
以上正本，係照原本作成。
如對本判決上訴，須於判決送達後20日內向本院提出上訴狀。
中    華    民    國    97    年    2     月    20    日
                                書記官  朱苑禎


司法院資訊處製作；財團法人民間司法改革基金會備份。
